ACORDAO-COMPLETO-2417372

ACÓRDÃO 2429/2021 ATA 5/2021 - PRIMEIRA CÂMARA

VISTOS, relatados e discutidos estes autos de tomada de contas especial instaurada pelo Fundo Nacional de Saúde em razão da impugnação parcial de despesas realizadas com recursos federais repassados ao Fundo Municipal de Saúde de Riachão do Jacuípe/BA, à conta do Programa Fortalecimento do Sistema Único de Saúde, no exercício de 2013.
ACORDAM os ministros do Tribunal de Contas da União, reunidos em sessão da 1ª Câmara, ante as razões expostas pelo relator, em:
9.1. considerar revel, para todos os efeitos, com fundamento no art. 12, § 3º, da Lei 8.443/1992, a Sra. Rose Meire das Mercês;
9.2. excluir da relação processual a Sra. Luciana Carneiro de Oliveira;
9.3. rejeitar as alegações de defesa apresentadas pela Sra. Maria Jussara de Jesus Oliveira;
9.4. julgar irregulares, com fundamento nos arts. 1º, I, e 16, III, "b" e "c", da Lei 8.443/1992 c/c os arts. 19 e 23, III, da mesma lei, e com arts. 1º, I, e 209, II e III, e 214, III, do RI/TCU, as contas das Sras. Maria Jussara de Jesus Oliveira e Rose Meire das Mercês e condená-las ao pagamento das quantias abaixo especificadas, com a fixação do prazo de 15 (quinze) dias, a contar da notificação, para que comprove, perante este Tribunal (art. 214, III, "a", do RI/TCU) , o recolhimento da dívida aos cofres do Fundo Nacional de Saúde, atualizadas monetariamente e acrescidas dos juros de mora, calculados a partir das datas discriminadas, até a data do recolhimento, na forma prevista na legislação em vigor:
9.4.1. débito de responsabilidade da Sra. Maria Jussara de Jesus Oliveira:
	VALOR ORIGINAL (R$) 
	DATA DA OCORRÊNCIA

	37.997,11
	3/5/2013

	35.124,22
	7/5/2013

	336.300,00
	2/8/2013

	12.500,00
	15/8/2013

	8.500,00
	26/8/2013

	6.000,00
	4/9/2013

9.4.2. débito de responsabilidade da Sra. Rose Meire das Mercês:
	VALOR ORIGINAL (R$) 
	DATA DA OCORRÊNCIA

	6.000,00
	2/10/2013

	55.341,18
	25/10/2013

	29.254,00
	26/11/2013

	34.535,60
	13/12/2013

	53.201,70
	17/12/2013

	18.766,22
	20/12/2013

9.5. aplicar às Sras. Maria Jussara de Jesus Oliveira e Rose Meire das Mercês a multa prevista no art. 57 da Lei 8.443/1992 c/c o art. 267 do RI/TCU, individualmente e respectivamente no valor de R$ 65.000,00 (sessenta e cinco mil reais) e R$ 29.000,00 (vinte e nove mil reais) , com a fixação do prazo de 15 (quinze) dias, a contar da notificação, para que comprovem, perante este Tribunal (art. 214, III, "a", do RI/TCU) , o recolhimento da dívida aos cofres do Tesouro Nacional, atualizada monetariamente desde a data do presente acórdão até a do efetivo recolhimento, se for paga após o vencimento, na forma da legislação em vigor;
9.6. autorizar, desde logo, nos termos do art. 28, II, da Lei 8.443/1992, a cobrança judicial das dívidas, caso não atendidas as notificações;
9.7. determinar ao Departamento Nacional de Auditoria do SUS que, no prazo de 90 (noventa dias, apure a responsabilidade pelo débito de R$ 293.452,45, de 03/01/2013, referente à constatação 331011 do relatório de auditoria 14.638, incluindo os gestores que atuaram durante as fases de empenho, liquidação e pagamento dos valores que compõem o mencionado débito, encaminhando ao Fundo Nacional de Saúde para que seja instaurada tomada de contas especial específica relativa a esse débito/irregularidade, encaminhando-lhe cópia da instrução de peça 68 e cópia desta deliberação;
9.8. em cumprimento ao disposto no § 3º do art. 16 da Lei 8.443/1992, encaminhar cópia desta deliberação à Procuradoria da República no Estado da Bahia.

Tomada de contas especial instaurada em razão da impugnação parcial de despesas realizadas com recursos federais repassados ao fundo municipal de saúde, à conta do Programa Fortalecimento do Sistema Único de Saúde, no exercício de 2013.

Primeira Câmara

município de Riachão do Jacuípe/BA.

3. Interessado/Responsáveis:
3.1. Interessado: Fundo Nacional de Saúde (FNS).
3.2. Responsáveis: Maria Jussara de Jesus Oliveira (XXX.380.205-XX); Rose Meire das Mercês (XXX.990.705-XX).

13.1. Ministros presentes: Walton Alencar Rodrigues (Presidente), Benjamin Zymler, Vital do Rêgo e Jorge Oliveira.
13.2. Ministros-Substitutos presentes: Augusto Sherman Cavalcanti e Weder de Oliveira (Relator).

ACORDAO-COMPLETO-2539266

Acórdão 3557/2022 - Primeira Câmara

WEDER DE OLIVEIRA

Transcrevo, com ajustes de forma, a instrução apresentada (peças 68, 69 e 70) pela Secretaria de Controle Externo de Tomada de Contas Especial (Secex-TCE) :
"Trata-se de Tomada de Contas Especial (TCE) instaurada pelo Fundo Nacional de Saúde (FNS) , em desfavor das Sras. Luciana Carneiro de Oliveira (CPF XXX.220.865-XX) , Maria Jussara de Jesus Oliveira (CPF XXX.380.205-XX) e Rose Meire das Mercês (CPF XXX.990.705-XX) , na condição de ex-secretárias municipais de saúde de Riachão do Jacuípe/BA (gestões de 1º/1/2013 a 29/3/2013; de 1º/4/2013 a 6/9/2013; e de 6/9/2013 a 5/9/2014, respectivamente) , em razão da impugnação parcial de despesas realizadas dos recursos repassados ao Fundo Municipal de Saúde de Riachão do Jacuípe-BA, na modalidade fundo a fundo, à conta do Programa Fortalecimento do Sistema Único de Saúde, no exercício de 2013.
HISTÓRICO 
2.	Segundo informado no relatório da Auditoria 14.638-MS/SGEP/Departamento Nacional de Auditoria do SUS, a auditoria relativa a esta TCE deu-se em atendimento a demanda externa de cidadão, efetuada por meio de denúncia, com a finalidade de apurar possíveis irregularidades na aplicação dos recursos transferidos ao município de R. Jacuípe/BA pelo Ministério da Saúde (MS) em 2013 (peça 7, p. 3) .
3. 	A auditoria realizada pelo Departamento Nacional de Auditoria do SUS (Denasus) deu-se no período de 28/7/2014 a 20/8/2014, incluindo as fases de planejamento, executória e de relatório (peça 7, p. 3) . Suas constatações estão descritas no item 'VI- Constatações' do relatório (peça 7, p. 5-19) . Para a presente TCE importam especificamente as seguintes constatações:
	Constatação 331011: falta de comprovação das despesas efetuadas com recursos do Bloco da Atenção Básica/PAB/ACS/ESF/ESB/NASF (peça 7, p. 6) .
	Evidências: transferências efetuadas da agência do Banco do Brasil 0684-X, Conta Corrente 26.252-8/PAB/ACS/ESF/ESB/NASF, sem identificar a destinação e sem comprovação das despesas efetuadas, no valor total de R$ 676.927,45 (peça 7, p. 6) .
	Constatação 331284: falta de comprovação da entrada dos materiais pensos e medicamentos na Central de Abastecimento Farmacêutico - CAF e Almoxarifado adquiridos com recursos do Bloco da Atenção Básica (peça 7, p. 7) .
	Evidências: aquisições registradas nos processos de pagamentos e extratos bancários do exercício de 2013, referentes a despesas com medicamentos básicos, notas fiscais da empresa Mega Distribuidora Hospitalar, pagos com recursos do Bloco Atenção Básica, repassados pelo FNS, sem o devido registro da entrada dos materiais pensos e medicamentos na CAF e no Almoxarifado (peça 7, p. 7-8) .
4. 	O montante do débito apurado no Relatório da Auditoria 14.638-MS/SGEP/Denasus (RA 14.638/Denasus) atingiu o valor de R$ 926.972,48, conforme demonstrado no quadro contido no item III do Relatório de Tomada de Contas Especiais 248/2017 (peça 19, p. 2) , a seguir reproduzido:
	Quadro 1 - demonstrativo de débito
	 
	Valor (R$) 

	03/01/2013
	293.452,45

	03/05/2013
	37.997,11

	07/05/2013
	35.124,22

	02/08/2013
	336.300,00

	15/08/2013
	12.500,00

	26/08/2013
	8.500,00

	04/09/2013
	6.000,00

	02/10/2013
	6.000,00

	25/10/2013
	55.341,18

	26/11/2013
	29.254,00

	13/12/2013
	34.535,60

	17/12/2013
	53.201,70

	20/12/2013
	18.766,22

	TOTAL
	926.972,48

5. 	A demonstração das responsabilidades das agentes envolvidas consta do item IV do relatório do tomador de contas especiais (peça 19, p. 3) e se resume em irregularidades na aplicação dos recursos do SUS realizadas nas gestões das respectivas gestoras.
6. 	O item V do relatório do tomador de contas especiais (peça 19, p. 3-4) relaciona os documentos encaminhados ao responsável e ao município de Riachão do Jacuípe/BA visando a regularização das contas e o ressarcimento ao erário. Apesar de ter havido solicitação de prorrogação de prazo para defesa, apenas a responsável Rose Meire de Mercês apresentou manifestação (peça 10, p. 5) . Não houve recolhimento dos recursos financeiros (peça 19, p. 5) .
7. 	Por fim, o item VIII do relatório do tomador de contas especiais consolidou a quantificação do dano e a imputação de responsabilidades individuais às Sras. Luciana Carneiro de Oliveira, Maria Jussara de Jesus Oliveira e Rose Meire das Mercês pelos valores respectivos de R$ 293.452,45, R$ 436.42l,33 e R$ l97.098,70 (peça 19, p. 5) .
8. 	Em 13/4/2018, o Ministério da Transparência e Controladoria-Geral da União, em concordância com o relatório do tomador de contas, emitiu o Relatório de Auditoria 317/2017, concluindo que as senhoras Luciana Carneiro de Oliveira, Maria Jussara de Jesus Oliveira e Rose Meire das Mercês encontram-se em débito com a Fazenda Nacional pela importância de R$ 1.383.628,97, em valores de 29/11/2017 (peça 20, p. 3) .
9. 	O certificado de auditoria (peça 21) e o parecer do dirigente do órgão de controle interno (peça 22) concluíram pela irregularidade das presentes contas.
10. 	Em 21/5/2018 o Ministro de Estado da Saúde atestou haver tomado conhecimento das conclusões contidas no relatório e no certificado de auditoria, bem como do parecer conclusivo do dirigente do órgão de controle interno, o qual se manifestou pela irregularidade das contas e determinou o encaminhamento do processo ao Tribunal de Contas da União (peça 23) .
11. 	Esta TCE foi autuada no Tribunal em 15/6/2018, dando início à fase externa.
12. 	No âmbito da SecexTCE, auditor instruinte propôs o seguinte encaminhamento: 
	a) citação, da Sra. Luciana Carneiro de Oliveira, ex-secretária municipal de saúde de Riachão do Jacuípe/BA, para apresentar alegações de defesa quanto aos pagamentos de despesas não comprovadas realizados com recursos do SUS repassados ao município de Riachão do Jacuípe/BA pelo FNS, cuja ausência de comprovação infringiu o disposto nos arts. 62 e 63 da Lei 4.320/1964 e 36 do Decreto 93.872/1986, ou recolher aos cofres do FNS, a importância abaixo identificada, atualizada monetariamente. Débito original de R$ 293.452,45 (peça 28, p. 4) ;
	b) citação da Sra. Maria Jussara de Jesus Oliveira, ex-secretária municipal de saúde de Riachão do Jacuípe/BA, para apresentar alegações de defesa quanto aos pagamentos de despesas com aquisição de medicamentos e material penso sem comprovação de entrada na CAF ou no almoxarifado da SMS/RJ/BA e pagamentos de despesas não comprovadas realizadas com recursos do SUS repassados ao município,  cuja ausência de comprovação infringiu o disposto nos arts. 62 e 63 da Lei 4.320/1964 e 36 do Decreto 93.872/1986, ou recolher aos cofres do FNS, a importância abaixo identificada, atualizada monetariamente. Débito original de R$ 436.421,33 (peça 28, p. 5) ; e
	c) citação da Sra. Rose Meire das Mercês, ex-secretária municipal de saúde de Riachão do Jacuípe/BA, para apresentar alegações de defesa quanto aos pagamentos de despesas com aquisição de medicamentos e material penso sem comprovação de entrada na CAF ou no almoxarifado da SMS/RJ/BA e pagamentos de despesas não comprovadas realizadas com recursos do SUS repassados ao município,  cuja ausência de comprovação infringiu o disposto nos arts. 62 e 63 da Lei 4.320/1964 e 36 do Decreto 93.872/1986, ou recolher aos cofres do FNS, a importância abaixo identificada, atualizada monetariamente. Débito original de R$ 197.098,70 (peça 28, p. 5-6) .
13. 	A proposição contou com a anuência da SecexTCE (peças 29 e 30) .
14. 	Com amparo na delegação de competência conferida pelo Relator, Ministro-Substituto Weder de Oliveira, a Secex-TCE expediu os Ofícios 1822, 1821 e 1820/2018-TCU/Secex-TCE, de 28/9/2018, para realizar a citação das Sras. Rose Meire das Mercês, Maria Jussara de Jesus Oliveira e Luciana Carneiro de Oliveira, respectivamente (peças 31, 32 e 33) .
15. 	Os Ofícios 1820 e 1821 foram entregues nos endereços das Sras. Luciana Carneiro de Oliveira e Maria Jussara de Jesus Oliveira em 30/10/2018, conforme demonstram os retornos dos avisos de recebimento (AR) ao TCU (peças 34 e 35) . 
15.1. 	O Ofício 1822 foi devolvido ao Tribunal sem ter sido entregue no endereço da Sra. Rose Meire das Mercês (peças 36 e 50) .
15.2.	Após realizadas novas pesquisas de endereço da Sra. Rose Meire nos sistemas corporativos do TCU e na internet (peça 51) , a Secex-TCE expediu os Ofícios 1197, 1198 e 1199/2019-TCU/Secex-TCE, de 1º/4/2019, para a citação da responsável (peças 52-54) . No entanto, todos esses ofícios retornaram sem serem entregues no endereço da destinatária (peças 55-59 e 62) .
15.3. 	Depois de realizada nova pesquisa de endereço da responsável no sistema da Receita Federal (peça 60) , a Secretaria de Gestão de Processos expediu o Edital 0062/2019-TCU/Secex-TCE, de 5/6/2019 (peça 63) , o qual foi publicado no Diário Oficial da União (DOU) n. 114, de 14/6/2019, seção 3 (peça 64) , caracterizando, assim, a citação da responsável.
15.4. 	Assim, todas as responsáveis arroladas nesta TCE foram regularmente citadas.
16. 	A Sra. Maria Jussara de Jesus Oliveira apresentou alegações de defesa em 4/12/2018 (peça 38) acompanhadas dos documentos que compõem as peças 39 a 49.
16.1. 	As Sras. Luciana Carneiro de Oliveira e Rose Meire das Mercês não atenderam à citação do Tribunal, incidindo em revelia, nos termos do art. 12, § 3º, da Lei 8.443/1992.
ANÁLISE DOS PRESSUPOSTOS DE PROCEDIBILIDADE DA IN/TCU 71/2012
Verificação de Eventual Prejuízo ao Contraditório e Ampla Defesa
17.	Verifica-se que não há prejuízo ao contraditório e à ampla defesa das responsáveis, uma vez que não houve o transcurso de mais de dez anos desde o fato gerador sem que tenha havido a notificação das responsáveis pela autoridade administrativa federal competente (art. 6º, inciso II, c/c art. 19 da Instrução Normativa/TCU (IN/TCU) 71/2012, modificada pela IN/TCU 76/2016) . Os recursos transferidos e as despesas impugnadas referem-se ao exercício de 2013 e as responsáveis foram notificadas sobre as irregularidades pela autoridade administrativa competente em outubro e novembro de 2016, conforme descrito no Relatório Completo do Tomador de Contas Especial 248/2017 (peça 19, p. 4) .
Valor de Constituição da TCE
18.	Verifica-se, também, que o valor atualizado do débito apurado (sem juros) em 1º/1/2017 era de R$ 1.200.456,99 (peça 24) , portanto superior ao limite mínimo de R$ 100.000,00, na forma estabelecida conforme os arts. 6º, inciso I, e 19 da IN/TCU 71/2012, modificada pela IN/TCU 76/2016.
VERIFICAÇÃO DA EXISTÊNCIA DE OUTROS DÉBITOS
19.	Em atenção ao comando contido no item 9.4 do Acórdão 1772/2017-TCU-Plenário, de relatoria do Exmo. Ministro-Substituto Augusto Sherman Cavalcanti, e em atendimento ao disposto no art. 6º, § 1º, da IN/ TCU 71/2012, informa-se que não foram encontrados outros processos nos quais sejam atribuídos outros débitos às responsáveis arroladas nesses autos. 
EXAME TÉCNICO
Esgotamento da via administrativa do Ministério da Saúde para ressarcimento do dano
20. 	Oportuno consignar que, nos termos do art. 23, § 1º, do Decreto 7.827/2012, que regulamenta a Lei Complementar 141/2012, e item 9.3.5.2 do Acórdão 1072/2017-TCU-Plenário (Relator Min. Bruno Dantas) , foram esgotadas, na via administrativa de controle interno do Ministério da Saúde, as medidas para ressarcimento do dano, conforme notificações encaminhadas ao responsável descritas no relatório do tomador de contas especiais (peça 19, p. 4-5) .
Caracterização das irregularidades geradoras do dano ao erário
21	Conforme mencionado nos itens 2 e 3 desta instrução, no período compreendido entre 28/7/2014 e 20/8/2014, o Denasus empreendeu auditoria na SMS de Riachão do Jacuípe/BA com a finalidade de apurar possíveis irregularidades na aplicação de recursos transferidos pelo FNS ao referido município durante o exercício de 2013.
22. 	O motivo para a instauração da presente TCE está materializado na impugnação parcial de despesas realizadas, conforme apurado no RA 14.638/Denasus, o qual apontou as constatações 331011 e 331284, descritas no item 3 desta instrução, como irregularidades. Assim, na auditoria efetuada pelo Denasus restou evidenciada irregularidades caracterizadas pela falta de comprovação de despesas efetuadas com recursos do Bloco da Atenção Básica e pela falta de comprovação da entrada de medicamentos e de materiais pensos adquiridos na Central de Abastecimento Farmacêutico e no almoxarifado da secretaria municipal de saúde.
23. 	A falta de comprovação de despesas efetuadas com recursos do Bloco da Atenção Básica contraria os artigos 62 e 63 da Lei 4.320/1964, o artigo 70 da Constituição Federal/1988 e o artigo 11 do Decreto 1.651/1995, enquanto que a falta de comprovação da entrada de medicamentos e de materiais pensos na CAF e no almoxarifado infringem o inciso III, § 2º, do artigo 63 da Lei 4.320/1964 e o inciso II do Artigo 73 da Lei 8.666/1993. 
24. 	Conforme estabelece o inciso III do § 2º do art. 63 da Lei 4.320/1964, a comprovação do recebimento dos materiais adquiridos pela administração pública constituiu uma das condições para a regular liquidação da despesa, etapa precedente do pagamento. A falta de comprovação do recebimento dos produtos torna a liquidação irregular e, por consequência, também o pagamento. Portanto, caracterizadas as irregularidades cometidas pelas gestoras. 
25. 	Nesse mesmo sentido dispõe o art. 36 do Decreto 93.872/1986 ao exigir termo circunstanciado do recebimento definitivo como condição para liquidação da despesa (art. 36, § 2º, alínea d) . O inciso II do art. 73 da Lei 8.666/1993 regula o recebimento de compras realizadas pela administração pública.
26. 	A não apresentação dos documentos comprobatórios das despesas impediu o estabelecimento do nexo causal entre as despesas efetuadas e os recursos federais recebidos no âmbito do SUS, não permitindo, assim, aferir a regularidade na utilização dos recursos, resultando em presunção de dano ao erário.
Individualização das Condutas
27.	O Relatório de Auditoria 317/2018, da CGU, responsabilizou as ex-secretárias municipais de saúde de Riachão do Jacuípe/BA, individualmente, em seus respectivos períodos de gestão, considerando estas em débito com a Fazenda Nacional (peça 20, p. 3) . Esse entendimento é compatível com o item 9.3.3 do Acórdão 1072/2017-TCU-Plenário, de relatoria do Ministro Bruno Dantas, segundo o qual o dano ao erário deve ser restituído ao FNS pelos gestores:
9.3.3. tratando-se de débito decorrente de dano ao erário propriamente dito, cabe ao gestor responsável pela irregularidade a obrigação de devolver os recursos, visto que, nessas situações, não há evidências de que eles tenham sido aplicados em prol de alguma finalidade pública, devendo a recomposição ser feita ao Fundo Nacional de Saúde, em respeito ao disposto no art. 2º, inciso VII, do Decreto 3.964/2001 combinado com o art. 33, § 4º, da Lei 8.080/1990;
28. 	No presente caso, as gestoras responsáveis pelas irregularidades são, nos termos do art. 33 da Lei 8.080/1990, as ex-secretárias municipais de saúde de Riachão do Jacuípe/BA, Sras. Luciana Carneiro de Oliveira, Maria Jussara de Jesus Oliveira e Rose Meire das Mercês, uma vez que os recursos foram supostamente depositados em conta específica da SMS de Riachão do Jacuípe/BA, geridas pelas mencionadas secretárias sob a fiscalização do Conselho Municipal de Saúde:
Art. 33. Os recursos financeiros do Sistema Único de Saúde (SUS) serão depositados em conta especial, em cada esfera de sua atuação, e movimentados sob fiscalização dos respectivos Conselhos de Saúde.
29. 	Ressalva-se que há pelo menos um elemento contido nos autos que poderia influir na responsabilização dos agentes, com potencial para incluir ex-prefeita com responsável solidária. Diz respeito à defesa prévia apresentada pela Sra. Rose Meire de Mercês ao Ofício Sistema 007785/MS/SE/FNS/2016, onde informou que a ordenação de despesas era efetuada pela prefeita municipal de Riachão do Jacuípe/BA (peça 19, p. 5) . 
30 	Contudo, tendo em vista não haver nos autos outros elementos que venham a confirmar a participação da ex-prefeita na gestão da SMS de Riachão do Jacuípe/BA, e também que o Denasus não acolheu a defesa apresentada, optou-se por não incluir a ex-prefeita Tânia Regina Alves de Matos como responsável solidária.
Verificação do Prazo de Prescrição da Pretensão Punitiva
31.	Observa-se não ter ocorrido a prescrição da pretensão punitiva por parte do TCU que, nos termos do entendimento firmado no Acórdão 1441/2016-TCU-Plenário (Rel. Min. Benjamin Zymler) , subordina-se ao prazo geral de prescrição indicado no art. 205 do Código Civil, qual seja, dez anos contados a partir da data de ocorrência da irregularidade sancionada, nos termos do art. 189 do Código Civil. As irregularidades discutidas nesta TCE ocorreram no exercício de 2013, portanto há menos de 10 anos.
Análise das Citações
Maria Jussara de Jesus Oliveira
32. 	Por intermédio de advogado constituído nos autos, a Sra. Maria Jussara de Jesus Oliveira apresentou alegações de defesa (peça 38) . Em resumo, os principais argumentos apresentados foram os seguintes:
	a) as despesas no montante de R$ 293.452,45 são referentes a pagamentos efetuados pela gestão de 2012 que foram debitadas indevidamente na gestão de 2013 e a transferências entre contas da mesma entidade (peça 38, p. 2) ;
	b) os valores listados, referentes as despesas do exercício de 2012, foram debitados indevidamente pelo Banco do Brasil, fato esse ocorrido ilegalmente, visto que a atual gestão encaminhou ao banco citado anteriormente ofício suspendendo todo e qualquer débito nas contas bancárias pertencentes ao município de Riachão do Jacuípe/BA, só podendo ser liberados posteriormente após prévia análise e autorização da prefeita Tânia Regina Alves de Matos e do secretário de finanças José Carlos de Matos Soares (peça 38, p. 2) ;
	c) os mencionados valores debitados indevidamente na conta corrente 26.252-8 PAB/SF/SB/ACSINASF foram conciliados para devolução, conforme conciliação bancária de janeiro/2013 (peça 38, p. 2) ;
	d) o valor correspondente se refere a despesas programadas pelo ex-prefeito, na gestão de 2009 a 2012.  O Sr. Lauro Falcão Carneiro foi gestor do município de Riachão do Jacuípe entre 2005 e 2012. Ocorre que, em descumprimento da Resolução 1.270/08 do TCM e da Lei Orgânica Municipal, não houve realização de Transição de Governo, conforme se faz prova pelo item 10.7 do Parecer 09495-13 do TCM (peça 38, p. 3) ;
	e) o inciso II do art. 4º da Resolução dispõe que compete ao prefeito municipal o encaminhamento do Termo de Verificação de Saldos Bancários, no qual constará o saldo da conta corrente da Prefeitura em bancos, anexando-se extrato que indique o valor existente no banco em 31 de dezembro do exercício que se encerra (peça 38, p. 3) ;
	f) tal documento não foi enviado à equipe de transição, de modo que várias programações financeiras haviam sido programadas pela gestão anterior (peça 38, p. 3) ;
	g) com o início do exercício seguinte o sistema bancário não poderia autorizar programações financeiras, principalmente através de token (dispositivo eletrônico gerador de senha) de pessoa física que sequer era gestor do município (peça 38, p. 3) ;
	h) de certo que, através dos comprovantes de pagamentos já anexados nos autos, as programações foram realizadas para pagamento de processo de empenhos de contratações realizadas no exercício de 2012 (peça 38, p. 3) ; 
	i) ainda que a programação tenha sido realizada dentro do seu exercício financeiro, a Lei Complementar 101/2000 veda programação de pagamentos para o próximo exercício sem que haja suficiência de crédito disponibilizado em caixa. Ao analisar os extratos da conta de número 26.252-8 verifica-se que em 31/12/2012 não havia recursos suficientes para o pagamento das programações realizadas pelo ex-prefeito (peça 38, p. 4) ; 
	j) nenhuma das programações aqui citadas foi feita pela peticionante ou qualquer outro representante municipal responsável pelos fundos em que ocorreram as programações. Todas foram programadas pelo antigo gestor municipal (peça 38, p. 4) ;
	k) assim sendo, as irregularidades evidenciadas foram executadas e programadas na gestão antecedente, de modo que a ocorrência de tais transferências na conta supramencionada, como de outras contas de outros fundos, foram matéria de representações junto ao Ministério Público Estadual (MPE) e Ministério Público Federal (MPF) , conforme cópias anexas (peça 38, p. 5) ; 
	l) por esta razão, está devidamente evidenciado de que a peticionante não cometeu qualquer ato desta natureza, uma vez que restou mais do que provado que as irregularidades evidenciadas não foram cometidas pela gestão 2013/2016 (peça 38, p. 5) ;
	m) por fim, o último ofício encaminhado pelo Banco do Brasil demonstra que os números dos dispositivos eletrônicos pelos quais foram realizadas as programações são estranhos aos números dos Tokens que realizaram as transferências foram J5566210, J5565992, J3909035, J2791608, J2791608 e J3909035, mas os Tokens da prefeita municipal são os de números J8115738, J8172556, J8306209 e J8172668 (peça 38, p. 5) ; 
33. 	Relativamente à Constatação 331284, a defesa da Sra. Maria Jussara alegou que:
	a) quanto ao recebimento dos produtos constantes nas notas, a logística é realizada da seguinte forma: um bloco para Farmácia Básica e outro para Atenção Básica. Logicamente são pessoas distintas que os recepcionam, fato informado na justificativa ao Denasus, todavia não acatada, sob a alegação, tão apenas, de ausência de documentação comprovando a entrada dos produtos (peça 38, p. 7) ;
	b) não se sabe por qual razão alegaram a ausência de tais documentos, na medida em todos foram enviados. Prova disto é documento do SIGAF, expedido em 24/02/2015 às 10:30:28, onde se extrai a informação, portanto em momento anterior a esta defesa e à época das justificativas encaminhadas à equipe de auditoria do Denasus (peça 38, p. 7) ;
	c) portanto, demonstrado que os documentos à época foram encaminhados juntamente com as justificativas, embasando o pedido de reconsideração da constatação. Os documentos foram juntados aos autos, o que demonstra a não ocorrência de qualquer irregularidade no recebimento dos medicamentos, comprovado através dos canhotos das notas o recebimento de todos os produtos nelas descritos (peça 38, p. 7) .
Análises
34. 	A Sra. Maria Jussara foi citada para recolher o valor de R$ 594.369,59, dívida atualizada monetariamente até 28/9/2018, ou apresentar alegações de defesa em face do pagamento de despesas com aquisição de medicamentos e material penso sem comprovação de entrada na Central de Abastecimento Farmacêutico ou no almoxarifado da SMS/RJ/BA e pagamentos de despesas não comprovadas realizadas com recursos do SUS repassados ao município, programa Atenção Básica, cuja ausência de comprovação infringiu o disposto nos artigos 62 e 63 da Lei 4.320/1964 e 36 do Decreto 93.872/1986, uma vez que autorizou o pagamento dessas despesas sem a comprovação de recebimento dos produtos no almoxarifado ou na CAF.
35. 	Inicialmente, a defesa da Sra. Maria Jussara fez alusão às despesas realizadas sem comprovação que foram pagas no dia 3/1/2013, quando não era gestora do FMS. Porém, as despesas de R$ 293.452,45 foram objeto de citação da Sra. Luciana Carneiro de Oliveira. Logo, não se relacionam com a citação que lhe foi feita.
36. 	Especificamente em relação ao ofício citatório, a defesa da Sra. Maria Jussara fez referência à Constatação 331284 contida no RA 14.638/Denasus (peça 7, p. 7-8) . Muito embora a defesa alegue que todos os documentos comprobatórios foram enviados (peça 38, p. 7) , não apresentou nenhuma prova de entrega. Os documentos juntados na peça de defesa (peças 39 a 46) são todos inaptos como elementos de prova. Senão, veja-se:
	a) os canhotos de notas fiscais (peças 39 a 42) , isoladamente, são insuficientes para provar recebimento de materiais ou de serviços;
	b) segundo o extrato fornecido pelo Banco do Brasil (peça 43) , os tokens que fizeram as movimentações de 3/1/2013 eram de titularidade do FMS de Ribeirão do Jacuípe/BA; 
	c) a peça 44 contém apenas o extrato bancário da conta 26.252-8 no mês de jan/2013;
	d) a peça 45 apresenta o resultado do julgamento das contas de 2012 do prefeito de Ribeirão do Jacuípe/BA pelo Tribunal de Contas do Municípios da Bahia; e
	e) a peça 46 apresenta cópias de notas fiscais de reformas realizadas nos exercícios de 2015 e 2016.
37. 	Portanto, a defesa da Sra. Maria Jussara não apresentou nenhum elemento de prova de recebimento de medicamentos e de material penso na CAF ou no almoxarifado da SMS de Ribeirão do Jacuípe/BA, nem de comprovação das demais despesas. Consequentemente, as alegações de defesa apresentadas devem ser rejeitadas.
38. 	Ademais, não há, nesses autos, elementos que permitam concluir pela boa-fé da responsável, sendo razoável afirmar que era possível a ela ter consciência da ilicitude dos atos, sendo lhe exigível conduta diversa, no sentido de somente proceder às autorizações de despesas depois que os produtos e os materiais tivessem sido comprovadamente recebidos pela administração municipal.
39. 	Assim, diante da rejeição das alegações de defesa e da ausência de boa-fé da responsável, as contas especiais da Sra. Maria Jussara de Jesus Oliveira devem ser julgadas irregulares desde logo, nos termos do art. 202, § 6º, do RI/TCU, ela deve ser condenada em débito e ser apenada com a multa prevista no art. 57 da Lei 8.443/1992.
Revelia das Responsáveis
40. 	Regularmente citada a Sra. Luciana Carneiro de Oliveira, conforme demonstrado na peça 34, transcorrido o prazo regimental fixado e mantendo-se inerte a aludida responsável, impõe-se que seja considerada revel, dando-se prosseguimento ao processo, de acordo com o art. 12, § 3º, da Lei 8.443/1992.
41. 	Esgotados todos os meios para notificação da Sra. Rose Meire das Mercês, conforme estabelecido no art. 6°, inciso II, da Resolução/TCU 170/2004, a Seproc expediu, nos termos do art. 179, inciso III, do RI/TCU, edital para promover a notificação da responsável (peça 63) , o qual foi publicado no DOU (peça 64) . Regularmente citada, a Sra. Rose Meire não atendeu à citação do Tribunal, incidindo em revelia, nos termos do art.12, § 3º, da Lei 8.443/1992.
 (...) 
44. 	No caso vertente, as tentativas citação da Sra. Rose Meire se deu em endereços provenientes de pesquisas de endereços realizadas em endereços constantes nos sistemas corporativos do TCU, na internet e no sistema da Receita Federal de forma bastante zelosa (peças 51 e 60) . Diante do insucesso na entrega do ofício no endereço pesquisado, promoveu-se a citação por edital publicado no Diário Oficial da União (peça 64) .
45. 	Nos processos do TCU, a revelia não leva à presunção de que seriam verdadeiras todas as imputações levantadas contra os responsáveis, diferentemente do que ocorre no processo civil, em que a revelia do réu opera a presunção da verdade dos fatos narrados pelo autor. Dessa forma, a avaliação da responsabilidade do agente não pode prescindir da prova existente no processo ou para ele carreada.
46. 	Ao não apresentarem defesa, as responsáveis deixaram de produzir prova da regular aplicação dos recursos sob suas responsabilidades, em afronta às normas que impõem aos gestores  públicos  a obrigação legal de apresentar os documentos que demonstrem  a correta utilização das verbas públicas, em observância ao contido no art. 93 do Decreto-Lei 200/67: 'Quem quer que utilize dinheiros públicos terá de justificar seu bom e regular emprego na conformidade das leis, regulamentos e normas emanadas das autoridades administrativas  competentes.'
47. 	Configurada a revelia da Sra. Rose Meire das Mercês frente à citação deste Tribunal e inexistindo comprovação da boa e regular aplicação dos recursos transferidos, considerados os elementos existentes nos autos, não resta alternativa senão dar seguimento ao processo proferindo julgamento sobre os elementos até aqui presentes, que conduzem à irregularidade de suas contas.
48. 	Em se tratando de processo em que a parte interessada não se manifestou acerca das irregularidades imputadas, não há elementos para que se possa efetivamente aferir e reconhecer a ocorrência de boa-fé na conduta do responsável, podendo este Tribunal, desde logo, proferir o julgamento de mérito pela irregularidade das contas, conforme combinação dos §§ 2º e 6º do art.  202 do Regimento Interno do TCU.
49. 	Esse entendimento está amparado nos Acórdão 133/2015-TCU-Primeira Câmara, Rel. Bruno Dantas; 2.455/2015-1ª Câmara, Rel. Bruno Dantas; 3.604/2015-TCU-1ª Câmara, Rel. Bruno Dantas; 5.070/2015-2ª Câmara, Rel. André de Carvalho; 2.424/2015-TCU-Plenário, Rel. Benjamin Zymler; 3.542/2019-TCU-1ª Câmara, Rel. Vital do Rego; 2.848/2019-TCU-1ª Câmara, Rel. Marcos Bemquerer; 697/2019-TCU-Plenário, Rel. Walton Alencar e 294/2019-TCU-2ª Câmara, Rel. Augusto Nardes.
50. 	Assim, com fundamento nos art. 16, inciso III, alíneas 'b' e 'c', c/c o art. 209, incisos II e III, do RI/TCU, as presentes contas especiais da Sra. Rose Meire das Mercês devem ser julgadas irregulares, ela deve ser condenada em débito e ainda ser apenada com a multa prevista no art. 57 da Lei 8.443/1992.
51. 	Relativamente à Sra. Luciana Carneiro de Oliveira, a situação é diversa, sendo que nos presentes autos não há elementos de convicção que levem a entendimento de que suas contas devem ser julgadas regulares ou irregulares. Senão, veja-se: 
 	a) o débito atribuído à Sra. Luciana ocorreu em 3/1/2013, no segundo dia útil da gestão da responsável à frente da SMS de Ribeirão de Jacuípe/BA. Foram despesas feitas na gestão anterior, que se encerrou em 31/12/2012;
	b) o fato de serem despesas programadas pela gestão anterior, a rigor, não isenta a secretária municipal de saúde da responsabilidade pelo pagamento das despesas não comprovadas. Contudo, há de ser considerado que os pagamentos das despesas ocorreram no segundo dia útil da gestão da Sra. Luciana. Caso o processamento das despesas tenha passado pelas fases de empenho, aceite, liquidação e pagamento, é de se supor que isso tenha ocorrido no final do exercício anterior, ou seja, em 2012, ficando o pagamento bancário para ser efetivado no início do exercício seguinte;
	c)  de fato, a Lei de Responsabilidade Fiscal (LRF) veda programação de pagamentos para o próximo exercício financeiro sem que haja suficiência de crédito disponibilizado em caixa. O extrato da conta bancária 26.252-8 (peça 44) demonstra que havia saldo de apenas R$ 4.099,76 em 31/12/2012; 
	d) a referida conta recebeu recursos financeiros em 3/1/2013 mediante ordens bancárias no montante de R$ 354.925,50, que somado ao saldo anterior alcançou R$ 359.025,26. Os valores a débito ocorridos nessa conta corrente foram de R$ 293.452,45, naquela data, sobrando saldo credor de R$ 65.572,81 (peça 44) ;
	e) o extrato da conta bancária indica que alguns dos débitos foram feitos por intermédio de transferências previamente agendadas (histórico 474-transferência agendada) , mas a maioria dos débitos foi na própria data;
	f) à primeira vista, há duas irregularidades associadas ao débito de R$ 293.452,45: a ausência de comprovação da utilização dos recursos nos fins aos quais se destinavam, que constituiu infração a dispositivos da Lei 4.320/1964, e a programação de realização de despesas sem disponibilização do crédito correspondente para bancar as despesas, que constitui infração à LRF.
	g) a infração à LRF deve ser objeto de análise do Poder Judiciário. Nesse sentido, a defesa da Sra. Jussara argumentou que essas despesas foram executadas e programadas na gestão antecedente, de modo que o assunto foi matéria de representações junto ao MPE e ao MPF. Porém, a defesa não apresentou cópias das supostas representações;
	h) quanto à infração à Lei 4.320/1964, há um complicador que vem a ser a transição de governo no município de Ribeirão do Jacuípe/BA, de 2012 para 2013. Seriam os débitos de responsabilidade do gestor antecedente, que liquidou irregularmente as despesas não comprovadas, ou do gestor ao tempo em que os pagamentos foram efetivados? Entende-se que tal responsabilidade deva ser atribuída ao gestor que liquidou as despesas, ou seja, o antecedente. Neste caso concreto, a gestora sucedente ainda não havia tido tempo suficiente para se inteirar da (ir) regularidade dos pagamentos, porque estava apenas no seu segundo dia útil como gestora do FMS;
	i) por isso, apenas com os elementos contidos nos autos, não é razoável condenar a gestora sucedente pelo débito, mas também não é seguro lhe excluir da responsabilidade, haja vista que os gestores responsáveis pelo débito ainda não foram identificados;
	j) a auditoria realizada pelo Denasus abrangeu apenas o exercício de 2013 (peça 7, p. 3) . Logo, não alcançou os gestores que deram causa ao débito de R$ 293.452,45, de modo que, nos autos, não existem elementos seguros para amparar a citação de outro possível responsável, que poderia ser o (a) secretário (a) municipal de saúde, definido por lei como gestor (a) do FMS, ou do prefeito antecedente, caso este tenha sido, de fato, o gestor do FMS;
	k) não tendo sido apurado o agente responsável pelo débito, fica faltando um dos pressupostos de constituição e desenvolvimento válido desta TCE em relação ao débito sob enfoque. A solução que se impõe é determinar ao Departamento Nacional de Auditoria do SUS que, relativamente débito de R$ 293.452,45, de 3/1/2013, referente à constatação 331011 do Relatório de Auditoria 14.638, apure a responsabilidade pelo atesto e liquidação da despesa, que ocorreram no exercício de 2012, e encaminhe ao Fundo Nacional de Saúde para que seja instaurada Tomada de Contas Especial específica relativa a esse débito/irregularidade. 
CONCLUSÃO
52.	O exame das ocorrências descritas na seção 'Exame Técnico' permitiu, na forma dos arts. 10, § 1º, e 12, incisos I e II, da Lei 8.443/1992, c/c o art. 202, incisos I e II, do RI/TCU, verificar a responsabilidade das então secretárias municipais de saúde de Ribeirão do Jacuípe/BA Maria Jussara de Jesus Oliveira (CPF XXX.380.205-XX) e Rose Meire das Mercês (CPF XXX.990.705-XX) e apurar adequadamente o débito a elas atribuído. 
53. 	Diante da rejeição das alegações de defesa apresentadas pela Sra. Maria Jussara de Jesus Oliveira e da revelia da Sra. Rose Meire das Mercês e inexistindo nos autos elementos que permitam concluir pela ocorrência de boa-fé ou de outros excludentes de culpabilidade em suas condutas, propõe-se que suas contas sejam julgadas irregulares, que sejam condenadas em débito e que sejam apenadas com a multa prevista no art. 57 da Lei 8.443/1992.
54. 	Relativamente ao débito de R$ 293.452,45, falta um dos pressupostos de constituição e desenvolvimento válido e regular da TCE, que vem ser a incontestável responsabilização do agente.  Impõe-se, portanto, a determinação ao Denasus para apuração da responsabilidade por tal débito e remessa ao FNS para instauração de TCE específica.
PROPOSTA DE ENCAMINHAMENTO
55.	Diante do exposto, submete-se os autos à consideração superior, propondo-se:
	a) considerar revel, para todos os efeitos, a Sra. Rose Meire das Mercês (CPF XXX.990.705-XX) , dando-se prosseguimento ao processo, com fulcro no art. 12, § 3º, da Lei 8.443/1992;
	b) excluir da presente relação processual a Sra.  Luciana Carneiro de Oliveira (CPF XXX.220.865-XX) ;
	c) rejeitar as alegações de defesa apresentadas pela Sra. Maria Jussara de Jesus Oliveira (CPF XXX.380.205-XX) ;
	d) com fundamento nos arts. 1º, inciso I, 16, inciso III, alíneas 'b' e 'c' da Lei 8.443/1992, c/c os arts. 19 e 23, inciso III, da mesma Lei, e com arts. 1º, inciso I, 209, incisos II e III, 210 e 214, inciso III, do Regimento Interno, que sejam julgadas irregulares as contas das Sras. Maria Jussara de Jesus Oliveira (CPF XXX.380.205-XX) , ex-secretária municipal de saúde, e Rose Meire das Mercês, ex-secretária municipal de saúde de Ribeirão do Jacuípe/BA, e condená-las, individualmente, nos respectivos períodos de gestão, ao pagamento das quantias a seguir especificadas, com a fixação do prazo de quinze dias, a contar da notificação, para comprovarem, perante o Tribunal (art. 214, inciso III, alínea 'a', do Regimento Interno) , o recolhimento das dívidas aos cofres do Fundo Nacional de Saúde, atualizadas monetariamente e acrescidas dos juros de mora, calculados a partir das datas discriminadas, até a data do recolhimento, na forma prevista na legislação em vigor;
Débito de responsabilidade da Sra. Maria Jussara de Jesus Oliveira
	VALOR ORIGINAL (R$) 
	DATA DA OCORRÊNCIA

	37.997,11
	03/05/2013

	35.124,22
	07/05/2013

	336.300,00
	02/08/2013

	12.500,00
	15/08/2013

	8.500,00
	26/08/2013

	6.000,00
	04/09/2013

 	Valor atualizado até 16/3/2020: R$ 710.102,19 (peça 66) 
Débito de responsabilidade da Sra. Rose Meire das Mercês
	VALOR ORIGINAL (R$) 
	DATA DA OCORRÊNCIA

	6.000,00
	02/10/2013

	55.341,18
	25/10/2013

	29.254,00
	26/11/2013

	34.535,60
	13/12/2013

	53.201,70
	17/12/2013

	18.766,22
	20/12/2013

 	Valor atualizado até 16/3/2020: R$ 315.225,15 (peça 67) 
	e) aplicar às Sras. Maria Jussara de Jesus Oliveira (CPF XXX.380.205-XX) , ex-secretária municipal de saúde, e Rose Meire das Mercês, ex-secretária municipal de saúde de Ribeirão do Jacuípe/BA, individualmente, a multa prevista no art. 57 da Lei 8.443/1992 c/c o art. 267 do Regimento Interno do TCU, com a fixação do prazo de quinze dias, a contar da notificação, para comprovarem, perante o Tribunal (art. 214, inciso III, alínea 'a', do RI/TCU) , o recolhimento das dívidas aos cofres do Tesouro Nacional, atualizadas monetariamente desde a data do acórdão que vier a ser proferido até a do efetivo recolhimento, se forem pagas após o vencimento, na forma da legislação em vigor;
	f) autorizar, desde logo, nos termos do art. 28, inciso II, da Lei 8.443/1992, a cobrança judicial das dívidas, caso não atendidas as notificações;
	g) autorizar, caso seja de interesse da responsável, o pagamento das dívidas em 36 parcelas mensais e consecutivas, nos termos do art. 26 da Lei 8.443/1992 c/c o art. 217 do Regimento Interno, fixando-lhes o prazo de quinze dias, a contar do recebimento da notificação, para comprovarem perante o Tribunal o recolhimento da primeira parcela, e de trinta dias, a contar da parcela anterior, para comprovarem os recolhimentos das demais parcelas, devendo incidir sobre cada valor mensal, atualizado monetariamente, os juros de mora devidos, na forma prevista na legislação em vigor;
	h) determinar ao Departamento Nacional de Auditoria do SUS que, no prazo de noventa dias, apure a responsabilidade pelo débito de R$ 293.452,45, de 03/01/2013, referente à constatação 331011 do Relatório de Auditoria 14.638, incluindo os gestores que atuaram durante as fases de empenho, liquidação e pagamento dos valores que compõem o mencionado débito, encaminhando ao Fundo Nacional de Saúde para que seja instaurada Tomada de Contas Especial específica relativa a esse débito/irregularidade;
	i) enviar ao Departamento Nacional de Auditoria do SUS cópia da presente instrução e da decisão que vier a ser proferida; e
	j) encaminhar cópia da deliberação ao Procurador-Chefe da Procuradoria da República na Bahia, nos termos do § 3º do art. 16 da Lei 8.443/1992 c/c o § 7º do art. 209 do Regimento Interno do TCU, para adoção das medidas cabíveis, e comunicar-lhe que o relatório e o voto que fundamentam a decisão podem ser acessados por meio do endereço eletrônico www.tcu.gov.br/acordaos e que, caso haja interesse, o Tribunal pode enviar-lhe cópia desses documentos sem qualquer custo."
A representante do MP/TCU (peça 71) , procuradora-geral Cristina Machado da Costa e Silva, concordou com a proposta da unidade instrutiva.
	É o relatório.

Érico Victor Alves de Matos (OAB/BA 34.359) representando Maria Jussara de Jesus Oliveira.

Procuradora-Geral Cristina Machado da Costa e Silva.

TOMADA DE CONTAS ESPECIAL. FNS. NÃO COMPROVAÇÃO DE DESPESAS E DA ENTREGA DE MATERIAIS/MEDICAMENTOS. IMPUGNAÇÃO PARCIAL. CITAÇÃO. REJEIÇÃO DE ALEGAÇÕES DE DEFESA. REVELIA. EXCLUSÃO DE RELAÇÃO PROCESSUAL. CONTAS IRREGULARES. DÉBITO. MULTA. DETERMINAÇÃO AO DENASUS. COMUNICAÇÕES.

TOMADA DE CONTAS ESPECIAL (TCE)

Secretaria de Controle Externo de Tomada de Contas Especial (Secex-TCE).

Trata-se de tomada de contas especial instaurada pelo Fundo Nacional de Saúde (FNS) , em desfavor das Sras. Luciana Carneiro de Oliveira, Maria Jussara de Jesus Oliveira e Rose Meire das Mercês, ex-secretárias de saúde do município de Riachão do Jacuípe/BA (gestões de 1º/1/2013 a 29/3/2013; de 1º/4/2013 a 6/9/2013; e de 6/9/2013 a 5/9/2014, respectivamente) , em razão da impugnação parcial de despesas realizadas com recursos federais repassados ao Fundo Municipal de Saúde, à conta do Programa Fortalecimento do Sistema Único de Saúde, no exercício de 2013.
Entre 28/7/2014 a 20/8/2014, o Departamento Nacional de Auditoria do SUS (Denasus) realizou auditoria[footnoteRef:2] naquele município na qual constatou: [2:  Peça 7, p. 3, 6, 7 e 8.] 
"Constatação 331011: falta de comprovação das despesas efetuadas com recursos do Bloco da Atenção Básica/PAB/ACS/ESF/ESB/NASF.
Constatação 331284: falta de comprovação da entrada dos materiais pensos e medicamentos na Central de Abastecimento Farmacêutico - CAF e Almoxarifado adquiridos com recursos do Bloco da Atenção Básica." 
O montante histórico do dano apurado pelo Denasus foi de R$ 926.972,48[footnoteRef:3]. [3:  Peça 7, p. 22-27.] 
Notificados o ente municipal e as responsáveis[footnoteRef:4], apenas a Sra. Rose Meire de Mercês apresentou manifestação[footnoteRef:5], não acolhida pelo FNS, não tendo sido, portanto, saneadas as pendências ou ocorrido recolhimento dos recursos financeiros contestados[footnoteRef:6]. [4:  Peça 19, p. 3-4.]  [5:  Peça 10, p. 5.]  [6:  Peça 19, p. 5.] 
O relatório do tomador de contas especial[footnoteRef:7] apontou como motivo para a instauração desta TCE a impugnação parcial das despesas, a existência de irregularidades na documentação exigida na prestação de contas, apontando débitos com valores originais de R$ 293.452,45, R$ 436.42l,33 e R$ l97.098,70 de responsabilidade das respectivas gestoras municipais: Sras. Luciana Carneiro de Oliveira, Maria Jussara de Jesus Oliveira e Rose Meire das Mercês. [7:  Peça 19.] 
A Controladoria-Geral da União[footnoteRef:8] chegou às mesmas conclusões. Após serem emitidos o certificado de auditoria[footnoteRef:9], o parecer do dirigente de controle interno[footnoteRef:10] e o pronunciamento ministerial[footnoteRef:11] com a ciência das irregularidades, o processo foi remetido a este Tribunal para instrução e julgamento. [8:  Peça 20.]  [9:  Peça 21.]  [10:  Peça 22.]  [11:  Peça 23.] 
Diante dos elementos acostados aos autos, a Secretaria de Controle Externo de Tomada de Contas Especial (Secex-TCE) promoveu a citação das responsáveis pelas irregularidades e valores apontados pelo tomador de contas especial[footnoteRef:12].  [12:  Peças 28, 29 e 30.] 
Devidamente cientificadas[footnoteRef:13], apenas Sra. Maria Jussara de Jesus Oliveira apresentou alegações de defesa[footnoteRef:14], permanecendo silentes as Sras. Luciana Carneiro de Oliveira e Rose Meire das Mercês, impondo-se considerá-las revéis. [13:  Peças 31-36, 50-59, e 62-64.]  [14:  Peças 38 a 49.] 
A defesa apresentada pela Sra. Maria Jussara de Jesus Oliveira, segundo análise da unidade instrutiva[footnoteRef:15], não apresentou nenhum elemento de prova de recebimento de medicamentos e de material penso nas dependências do município de Riachão do Jacuípe/BA, nem de comprovação das demais despesas, razão pela qual foram rejeitadas. [15:  Peça 68.] 
Quanto às responsáveis revéis, a Secex-TCE não identificou elementos que pudessem afastar a irregularidade e o dano atribuídos à Sra. Rose Meire das Mercês.
Em relação à Sra. Luciana Carneiro de Oliveira, entretanto, a unidade instrutiva identificou que o dano a ela atribuído decorreu de pagamento realizado no dia 3/1/2013, segundo dia útil de sua gestão, e em atendimento a despesas empenhadas, liquidadas e pagas na administração anterior, restando à gestão seguinte apenas a realização da transferência bancária, que só ocorreu após o recebimento de recursos financeiros na conta do Fundo Municipal de Saúde. Propôs, assim, a exclusão da responsável da relação processual.
Além disso, tais despesas se referem ao exercício de 2012, não abrangido pela auditoria do Denasus. Não foram identificados, portanto, os responsáveis pela irregularidade relacionada à violação de dispositivos da Lei Complementar 101/2000, Lei de Responsabilidade Fiscal, que vedaria, segundo o entendimento da auditorias, a programação de pagamentos para o próximo exercício financeiro sem que haja suficiência de recursos em caixa, bem como à ausência de comprovação da utilização dos recursos nos fins aos quais se destinavam, que constituiu infração a dispositivos da Lei 4.320/1964.
Em razão disso, a Secex-TCE propôs determinar ao Departamento Nacional de Auditoria do SUS que, relativamente ao débito de R$ 293.452,45, de 3/1/2013, referente à constatação 331011 do relatório de auditoria 14.638, apure a responsabilidade pelo atesto e liquidação da despesa, que ocorreram no exercício de 2012, e encaminhe ao Fundo Nacional de Saúde para que seja instaurada tomada de contas especial específica relativa a esse débito/irregularidade.
Quanto às Sras. Maria Jussara de Jesus Oliveira e Rose Meire das Mercês, a unidade instrutiva propôs que suas contas fossem julgadas irregulares, atribuindo-lhes o débito apurado, bem como a aplicação da sanção prevista no art. 57 da Lei 8.443/1992.
A representante do MP/TCU, procuradora-geral Cristina Machado da Costa e Silva, endossou o encaminhamento proposto[footnoteRef:16]. [16:  Peça 71.] 
II
Concordo com a análise empreendida pela Secex-TCE, corroborada pela representante do MP/TCU, a qual adoto como fundamento para minhas razões de decidir, sem prejuízo de complementar o exame com as considerações abaixo.
A responsável Sra. Maria Jussara de Jesus Oliveira argumentou, em sua defesa, que os débitos a ela atribuídos eram relacionados a irregularidades ocorridas em 2012, fora de sua gestão. Entretanto, tais despesas não foram objeto de sua citação, não havendo, portanto, nada a ser considerado.
Argumentou, também, que encaminhou toda a documentação que comprovaria as despesas relacionadas à constatação 331284, relativa à falta de comprovação da entrada dos materiais pensos e medicamentos na Central de Abastecimento Farmacêutico - CAF e Almoxarifado adquiridos com recursos do Bloco da Atenção Básica.
Apresentou como prova, canhotos de notas fiscais e extratos bancários que, por si, são insuficientes para comprovar o ingresso dos produtos nas unidades municipais ou demais despesas, como requereu o Denasus, em sua auditoria. Não há, portanto, como acolher tais argumentos a seu favor.
Em relação à Sra. Luciana Carneiro de Oliveira, conforme argumentado pela Secex-TCE, o fato de serem despesas programadas (empenhadas e liquidadas) pela gestão anterior não isentaria, em teses, a secretária municipal de saúde da responsabilidade pelo pagamento das despesas não comprovadas. 
Entretanto, as particularidades que envolvem esse caso concreto, em especial o fato de os pagamentos bancários das despesas terem sido efetivados no segundo dia útil da gestão da Sra. Luciana Carneiro de Oliveira, no exato dia do recebimento dos recursos pelo Fundo Municipal de Saúde, pesa a seu favor, visto que todo o processo relacionado ao processamento das despesas ocorreu na gestão anterior (restos a pagar processados) .
Não é, portanto, razoável exigir conduta diversa da novel secretária de saúde que não fosse realizar o pagamento já programado, situação com a qual concordou explicitamente a representante do MP/TCU.
Diante disso, acolho, também, a proposta de determinação ao Denasus para que promova a apuração da responsabilidade em relação a esse caso, conforme apresentado pela Secex-TCE.
Em conclusão, as Sras. Maria Jussara de Jesus Oliveira e Rose Meire das Mercês devem ter suas contas julgadas irregulares, e serem condenadas nos seus respectivos débitos, na forma apresentada pela unidade instrutiva, aplicando-lhes, individualmente, a multa prevista no art. 57 da Lei 8.442/1992 e endossada pelo MP/TCU.
Diante do exposto, manifesto-me pela aprovação do acórdão que ora submeto à apreciação deste Colegiado. 
TCU, Sala das Sessões Ministro Luciano Brandão Alves de Souza, em 2 de março de 2021.
Weder de Oliveira 
Relator